【裁判字號】    89,易,548
【裁判日期】    891221
【裁判案由】    違反公司法
【裁判全文】
臺灣士林地方法院刑事判決                          八十九年度易字第五四八號
    公  訴  人  臺灣士林地方法院檢察署檢察官
    被      告  戊○○
右列被告因違反公司法案件，經檢察官聲請簡易判決處刑（八十八年度偵字第一○一
二二號），本院內湖簡易庭簽移本院（八十八年度湖簡字第一一○三號），依通常程
序判決如左：
    主  文
戊○○共同公司負責人，公司應收之股款，股東並未實際繳納，而以申請文件表明收
足，處罰金新臺幣陸萬元，如易服勞役，以新臺幣玖佰元（即銀元佰元）折算壹日
。
    事  實
一戊○○係設於臺北市○○路○段一○六巷四弄四號三樓「大安會計事務所」負責人
  ，於民國八十五年四月間，在臺北市○○區○○路四段三○巷三四號二樓「小浣熊
  企業有限公司」（以下簡稱小浣熊公司），受該公司負責人丁○○委託，代辦設立
  登記事宜。戊○○明知包括小浣熊公司股東丁○○、盧益振、盧惠玟等人均未實際
  繳足股款，竟與丁○○基於共同犯意聯絡（丁○○違反公司法部分另案判決確定）
  ，先由戊○○指示丁○○前往位於臺北市大同區○○○路○段一三七號聯邦商業銀
  行南京東路分行，辦理小浣熊公司籌備處之活期存款帳戶開戶手續後，再由戊○○
  代為交涉資金來源，由龍祥育樂股份有限公司甲○○於八十五年四月十二日分二次
  轉帳存入新臺幣（下同）四百萬元至前開該小浣熊公司籌備處帳戶內（帳號：00
  0000000000號），藉以取得驗資所需之存款證明，於八十五年四月十三
  日獲會計師丙○○簽證，復於八十五年四月十五日，以申請文件向臺北市政府建設
  局表明收足股款，申請辦理公司設立登記，丁○○則依約定給付二萬餘元之利息予
  戊○○收執；嗣未待核准，旋於八十五年四月十五日，分二次將該四百萬元轉帳至
  暉揚水電工程有限公司籌備處帳戶。迄八十五年十月間，因小浣熊公司部分股東胡
  仲芳、徐炯芳、徐麗玉發現公司帳款疑遭侵占，經提出該案告訴後，始查知上情。
二案經臺灣士林地方法院檢察署檢察官自動簽分偵查聲請簡易判決處刑。
    理  由
一訊據被告戊○○固不否認右揭時地為丁○○辦理小浣熊公司設立登記手續事宜，明
  知該公司股東未繳足股款，仍代為取得驗資證明，收取二萬元報酬等情，惟矢口否
  認有何違反公司法之犯行，辯稱：伊曾至小浣熊公司查看，確定該處已裝潢妥當，
  開始招生補習，因硬體設備投資無法列入股東出資證明，遂介紹乙○○○借款予丁○○，借貸雙方自行接洽，伊未經手匯款事宜，不知係違法云云。惟查，右揭事實
  ，業據證人丁○○證稱：伊除依被告指示至聯邦商業銀行南京東路分行開戶，並交
  付二萬餘元利息予被告外，餘皆由被告代為辦理，伊並不認識乙○○○，亦未實際
  取得借款，聯邦銀行小浣熊公司籌備處帳戶並非公司使用之帳戶等語無訛（參見本
  院八十九年七月二十五日訊問筆錄），且小浣熊公司於八十五年四月十五日申請設
  立登記時，所提出之「公司設立登記資本額查核報告書」內，確載明各股東出資繳
  款之送存銀行為聯邦商業銀行南京東路分行之帳號000000000000號活
  期存款帳戶，於八十五年四月十二日存款四百萬元，此有小浣熊公司設立登記申請
  書、公司設立登記資本額查核報告書等影本各一紙附於本院八十八年度訴字第九五
  號刑事卷宗可資佐證，而上開帳戶自八十五年四月十二日二次轉帳存入計四百萬元
  後，旋於同年月十五日分二次轉帳四百萬元至暉揚水電工程有限公司籌備處帳戶內
  ，迄八十五年四月二十九日始完成公司登記等情，亦有小浣熊公司設立登記事項卡
  、聯邦商業銀行南京東路分行八十八年五月二十八日聯南字第一三○號函送之小
  浣熊公司籌備處帳戶開戶資料、交易往來明細影本各一件、轉帳匯款傳票影本八件
  在卷可考。至被告先辯稱：伊出一部分金額，餘向友人張榮光調款借予丁○○云云
  （參見本院八十九年六月十三日訊問筆錄），嗣翻異前詞，改稱：由乙○○○借款
  予丁○○，伊未經手云云，前後辯詞顯有矛盾，復不能提出乙○○○、張榮光之確
  實年籍資料以實其說，況此筆金額僅於辦理公司設立登記時，以三天短期借貸之方
  式取得驗資證明，並以申請文件表明收足，據以辦理公司登記，未待申請核准即行
  轉出，不足以實際幫助公司運作，顯純係為取得驗資證明，被告身為會計事務所負
  責人，對公司股東之股款應實際繳納，始為適法乙節，自未能諉為不知，竟於明知
  丁○○等股東未繳足股款，公司資金不足之情況下，仍受丁○○之託交涉短期借款
  、代辦公司設立登記而以申請文件表明收足股款，渠二人對本案犯行有犯意聯絡及
  行為分擔，彰彰甚明。是被告所辯，無非卸責之詞，不足採信。本件事證明確，被
  告犯行洵堪認定，應依法論科。
二按被告行為後，公司法業於八十六年六月二十五日修正公布，同年月二十七日生效
  ，將罰金之貨幣數額改以新臺幣為計算單位，經比較新舊法結果，二者刑度相同，
  ，修正前之公司法第九條第三項並未有利於被告，依刑法第二條第一項前段規定，
  自應適用裁判時之公司法。核被告所為，係犯公司法第九條第三項之罪。被告雖未
  具小浣熊公司負責人之特定身分，惟其與具備公司負責人特定身分之丁○○就前開
  罪行，有犯意聯絡及行為分擔而共同犯罪，依刑法第三十一條第一項之規定，仍應
  以共同正犯論擬。爰審酌被告素行良好，犯罪後雖避重就輕，惟已知所悔悟，及其
  犯罪之動機、手段、目的、所為對社會經濟所生危害等一切情狀，量處如主文所示
  之刑，併諭知易服勞役之折算標準。
據上論斷，應依刑事訴訟法第四百五十二條、第二百九十九條第一項前段，公司法第
九條第三項，刑法第十一條前段、第二條第一項前段、第二十八條、第三十一條第一
項、第四十二條第二項，罰金罰鍰提高標準條例第二條，判決如主文。
本案經檢察官徐文豪到庭執行職務
中      華      民      國      八十九    年    十二    月    二十一    日
                                  臺灣士林地方法院刑事第四庭
                                              法  官  陳  玉  曆
右正本證明與原本無異。
如不服本判決，應於判決送達後十日內，向本院提出上訴狀。
                                              書記官  陳  鳳  嬌
中      華      民      國      八十九    年    十二    月    二十六    日
附錄本案論罪科刑法條全文：
公司法第九條：
公司設立登記後，如發現其設立登記或其他登記事項，有違法情事時，公司負責人各
處一年以下有期徒刑、拘役或科或併科新臺幣六萬元以下罰金。
公司負責人對於前項登記事項，為虛偽之記載者，依刑法或特別刑法有關規定處罰。
公司應收之股款，股東並未實際繳納，而以申請文件表明收足，或股東雖已繳納而登
記後將股款發還股東，或任由股東收回者，公司負責人各處五年以下有期徒刑、拘役
或科或併科新台幣六萬元以下罰金。


司法院資訊處製作；財團法人民間司法改革基金會備份。
